臺灣臺北地方法院刑事判決　　　　　　　99年度訴字第1285號
公　訴　人　臺灣臺北地方法院檢察署檢察官
被　　　告　田孟清
上列被告因偽造文書等案件，經檢察官提起公訴（99年度偵字第
16889 號），因被告於準備程序中就犯罪事實為有罪之陳述，經
本院合議庭裁定由受命法官獨任進行簡式審判程序審理，本院判
決如下：
    主  文
田孟清共同行使偽造公文書，足以生損害於公眾及他人，處有期
徒刑壹年陸月，如附表編號一號所示偽造之「臺灣省臺中地檢署
印」印章壹個沒收，如附表編號二至五號所示偽造之「臺灣省臺
中地檢署印」印文肆枚均沒收。
    事  實
一、田孟清與真實姓名年籍不詳綽號「GUGGI 」、「小黑」、「
    小T 」之詐欺集團成年成員，共同意圖為自己不法之所有，
    基於冒充公務員行使職權、行使偽造公文書、偽造公印文及
    詐欺取財之犯意聯絡，由詐欺集團成員事先偽造其上載有法
    官李英豪、主任檢察官賴正聲之「臺灣台北地方法院檢察署
    政務科偵查卷宗」封面、其上冒用主任檢察官賴正聲名義製
    作之「法務部行政執行假扣押處份命令」公文書，另交付聯
    絡用行動電話、偽造「臺灣省臺中地檢署印」之公印（起訴
    書誤載為「臺灣省臺北地檢署印」）及偽造之「監管科科員
    」識別證與「GUGGI 」及田孟清，由田孟清冒充公務員身分
    使用，再由詐欺集團成員輪流假冒書記官、檢察官，於民國
    99 年4月26日上午9 時許（起訴書誤載為下午）、翌（27）
    日上午9 時許，以電話向范日妹佯稱涉嫌犯罪或遭冒名，須
    將財產交付監管及擔保云云，致范日妹陷於錯誤後，由「GU
    GGI 」駕駛車輛搭載田孟清前往新北市新店區（改制前為臺
    北縣新店市○○○街130 巷12號附近等候，由田孟清在就近
    便利超商接收傳真取得上開偽造公文書共4 紙，以其持有之
    上開偽造公印，偽造公印文於傳真取得之公文書上，偽造完
    成上揭4 紙公文書，攜帶該偽造公文書及識別證，依詐欺集
    團成員指示，於同年月26日下午3 時許、27日上午10時許在
    上址前，冒充公務員並持偽造識別證向范日妹行使，並由「
    小黑」、「小T 」則在場把風，范日妹乃先後交付新臺幣（
    下同）90萬元、200 萬元予假冒監管科科員之田孟清，田孟
    清並交付上開蓋有偽造公印之偽造公文書共4 紙與范日妹以
    行使，均足生損害於臺灣臺北地方法院檢察署、臺灣臺中地
    方法院檢察署、法務部行政執行署、李英豪法官、賴正聲檢
    察官執行公務之公信性、業務管理正確性及范日妹之權益。
    嗣田孟清將詐得之290 萬元轉交「GUCCI 」，「GUCCI 」則
    將詐騙金額1 ％即2 萬9,000 元分與田孟清，田孟清則將其
    中6,000 元平分給「小黑」、「小T 」作為報酬，自身分得
    2 萬3,000 元。嗣經范日妹發現遭騙報警處理，始循線查悉
    上情。
二、案經范日妹訴由新北市政府（改制前為臺北縣政府）警察局
    新店分局報告臺灣臺北地方法院檢察署檢察官偵查起訴。
    理  由
一、本案被告田孟清所犯刑法第158 條第1 項冒充公務員行使職
    權，第216 條、第211 條行使偽造公文書、第216 條、第21
    2 條行使偽造特種文書、第218 條偽造公印、公印文以及第
    339 條第1 項詐欺取財等罪，係死刑、無期徒刑、最輕本刑
    為3 年以上有期徒刑以外之罪，其於準備程序就前揭被訴事
    實為有罪之陳述，經法官告知簡式審判程序之旨，並聽取其
    與公訴人之意見後，本院裁定進行簡式審判程序，是本案之
    證據調查，依刑事訴訟法第273 條之2 規定，不受同法第15
    9 條第1 項、第161 條之2 、第161 條之3 、第163 條之1
    及第164 條至第170 條規定之限制，合先敘明。
二、上揭犯罪事實，業經被告於警詢、偵訊及本院審理時坦承不
    諱（見臺灣臺北地方法院檢察署99年度偵字第16889 號卷〈
    下稱偵卷〉第4 至7 、75至77頁、本院卷第95、100 至101
    頁），核與告訴人范日妹指訴情節相符（見偵卷第8 至9 頁
    ），並有扣案偽造之「臺灣台北地方法院檢察署政務科偵查
    卷宗」封面、「法務部行政執行假扣押處份命令」公文書各
    2 紙（共計4 紙）（其上均蓋有「臺灣省臺中地檢署印」之
    公印文共4 枚）（見偵卷第17、25至28頁）、內政部警政署
    刑事警察局99年5 月4 日刑紋字第0990064586號鑑定書在卷
    可憑（見偵卷第14至16頁），足認被告任意性自白與事實相
    符，堪予採信。本案事證明確，被告犯行可堪認定，應予依
    法論科。
三、論罪科刑之理由：
  (一)、按刑法第218 條第1 項所稱之公印，指表示公務機關或機
      關長官資格及其職務之印信，表示公署或公務員資格之印
      信而言，即俗稱大印與小官章，最高法院71年台上字第18
      31號、69年台上字第1676號、69年台上字第693 號判例意
      旨可資參照。本案被告行使之偽造「臺灣省臺中地檢署印
      」，表彰公務機關之印信，自屬公印文。
  (二)、次按刑法上偽造文書罪，係著重於保護公共信用之法益，
      即使該偽造文書所載名義製作人實無其人，而社會上一般
      人仍有誤信其為真正文書之危險，仍難阻卻犯罪之成立，
      況上訴人所偽造之機關現仍存在，其足生損害於該機關及
      被害人，了無疑義，最高法院54年台上字第1404號判例意
      旨參照；而刑法上所稱之「公文書」，係指公務員職務上
      製作之文書，與其上有無蓋有「公印」無涉；若由形式上
      觀察，文書之製作人為公務員，且文書之內容係就公務員
      職務上之事項所製作，即令該偽造之公文書上所載製作名
      義機關不存在，或該文書所載之內容並非該管公務員職務
      上所管轄，然社會上一般人既無法辨識，而有誤信為真正
      之危險，仍難謂非公文書。查卷附偽造之「臺灣台北地方
      法院地檢署政務科偵查卷宗封面」、「法務部行政執行假
      扣押處份命令」等文書4 紙（見偵卷第17、25至28頁），
      形式上表明係臺灣臺北地方法院檢察署、法務部行政執行
      署所出具，其內容又關於刑事案件偵辦情形，自有表彰該
      等公署公務員本於職務而製作之意，縱令臺灣臺北地方法
      院檢察署內部無政務科之單位，或該等文書所載製作名義
      人均屬虛構，然依前揭說明，仍屬公文書。
  (三)、至被告自承有出具頭銜為「監管科科員」之證件與告訴人
      看，而此等服務證件，係用以表示服務之證書，依司法院
      院解字第3918號解釋關於偽造在某機關任職證件應成立刑
      法第212 條罪之見解，係屬特種文書，被告持以行使，自
      足生損害於范日妹及臺灣臺北地方法院檢察署管理所屬人
      員及職務執行之正確性，
  (四)、被告偽造公印、偽造公印文之部分行為，偽造公文書後持
      以行使，偽造之低度行為，為行使之高度行為所吸收，均
      不另論罪。是核被告所為，係犯刑法第158 條第1 項之冒
      充公務員行使職權罪、第216 條、第211 條行使偽造公文
      書罪、第216 條、第212 條之行使特種文書罪、第339 條
      第1 項之詐欺取財罪。
  (五)、被告、真實姓名年籍均不詳綽號「GUCCI 」、「小黑」、
      「小T 」及其餘成年詐欺集團成員間，有犯意聯絡與行為
      分擔，應論以共同正犯。
  (六)、又依告訴人前所述被害之情節，該詐欺集團應有成員多人
      ，分工細密，先由詐騙集團成員佯稱告訴人涉嫌犯罪、遭
      冒名，須將財產交付監管及擔保，爾後由被告持上開偽造
      公文書向告訴人行騙收款，該集團各成員雖有不同階段之
      分工，於自然觀念上並非不能區分為數行為，惟依一般社
      會通念，該各階段之行為均包括在同一詐騙目的，被害人
      亦僅單一一人，被告所屬該集團各成員間前後所為各階段
      之行為應評價為一罪方符合刑罰公平原則，如予數罪併罰
      ，反有過度處罰之疑，最高法院97年台上字第1880號判決
      要旨參照。又被告及詐騙集團共犯於99年4 月26日上午9
      時許、翌（27）日上午9 時許撥打告訴人住處電話，遂行
      詐騙行為，均基於同一共同為自己不法所有意圖，以相同
      詐欺手段，密接時間、地點所為，使告訴人陷於錯誤，於
      99 年4月26日下午3 時許、翌（27）日上午10時許2 次交
      付款項，侵害法益同一，亦應視為接續一行為予以評價，
      檢察官認應分論併罰，容有誤會。
  (七)、又被告所犯冒充公務員行使職權、行使偽造公文書、行使
      偽造特種文書及詐欺取財罪，係以一行為同時觸犯構成要
      件不同之罪名，為想像競合犯，應依刑法第55條規定，從
      一重之行使偽造公文書罪論處。
  (八)、爰審酌被告正值青壯，不以己力循正途賺取財物，竟加入
      詐騙集團，利用被害人法律知識不足，易於相信偵查、司
      法機關之心理弱點，疏未注意前揭偽造之公文書，存有上
      載臺北地檢署名義卻蓋印臺中地檢署公印文之矛盾，陷於
      錯誤，被告等人假借司法機關名義詐騙，而為本件犯行，
      嚴重傷害人民對偵查、司法機關之信賴，造成民眾陷於猜
      忌，嚴重破壞社會秩序，所生危害甚高，就本案單一告訴
      人之詐騙金額即高達290 萬元，金額甚鉅。惟念其犯後坦
      承犯行，態度尚可，然迄未賠償告訴人損失，兼衡被告居
      於聽命詐騙集團上手之附從地位，犯後之實際所得為2 萬
      3,000元等一切情狀，量處如主文所示之刑。
  (九)、附表編號1 號所示之公印章，雖未扣案，復無證據顯示業
      已滅失，及附表編號2 至5 號之「臺灣台北地方法院檢察
      署政務科偵查卷宗」封面、「法務部行政執行假扣押處份
      命令」偽造公文書，共4 紙，已交付告訴人，非被告或共
      犯所有之物，然其上偽造之「臺灣省臺中地檢署印」印文
      共計4 枚，均應依刑法第219 條規定宣告沒收。至偽造之
      「監管科科員」識別證並未扣案，亦非屬於義務沒收之物
      ，不予宣告沒收，併予陳明
據上論斷，應依刑事訴訟法第273 條之1 、第299 條第1 項前段
，刑法第28條、第158 條第1 項、第216 條、第211 條、第212
條、第339 條第1 項、第55條前段、第219 條，刑法施行法第1
條之1 第1 項、第2 項前段，判決如主文。
本案經檢察官高一書到庭執行職務。
中    華    民    國   100    年    3     月    31    日
                        刑事第八庭    法  官  湯千慧
以上正本證明與原本無異。
如不服本判決，應於判決送達後10日內，向本院提出上訴狀。
                                      書記官  游雅鈞
中    華    民    國   100    年    3     月    31    日
附表：
┌──┬─────────────┬───────┬───────┐
│編號│      宣告沒收之物        │     備註     │     出處     │
├──┼─────────────┼───────┼───────┤
│ 1  │偽造之「臺灣省臺中地檢署印│              │              │
│    │」印章1 枚                │              │              │
├──┼─────────────┼───────┼───────┤
│ 2  │偽造之「臺灣台北地方法院檢│上有偽造「臺灣│偵卷第17、25頁│
│    │察署政務科偵查卷宗」封面1 │省臺中地檢署印│              │
│    │紙                        │」印文1 枚    │              │
│    │                          │              │              │
├──┼─────────────┼───────┼───────┤
│ 3  │偽造之「法務部行政執行假扣│上有偽造「臺灣│偵卷第17、26頁│
│    │押處份命令」公文1紙       │省臺中地檢署印│              │
│    │                          │」印文1 枚    │              │
│    │                          │              │              │
├──┼─────────────┼───────┼───────┤
│ 4  │偽造之「臺灣台北地方法院檢│上有偽造「臺灣│偵卷第17、28頁│
│    │察署政務科偵查卷宗」封面1 │省臺中地檢署印│              │
│    │紙                        │」印文1 枚    │              │
├──┼─────────────┼───────┼───────┤
│ 5  │偽造之「法務部行政執行假扣│上有偽造「臺灣│偵卷第17、27頁│
│    │押處份命令」公文1紙       │省臺中地檢署印│              │
│    │                          │」印文1 枚    │              │
└──┴─────────────┴───────┴───────┘
附錄本案論罪科刑法條全文：
中華民國刑法第158條
（僭行公務員職權罪）
冒充公務員而行使其職權者，處3 年以下有期徒刑、拘役或5百
元以下罰金。
冒充外國公務員而行使其職權者，亦同。
中華民國刑法第216條
（行使偽造變造或登載不實之文書罪）
行使第210 條至第215 條之文書者，依偽造、變造文書或登載不
實事項或使登載不實事項之規定處斷。
中華民國刑法第211條
（偽造變造公文書罪）
偽造、變造公文書，足以生損害於公眾或他人者，處1 年以上7
年以下有期徒刑。
中華民國刑法第212條
（偽造變造特種文書罪）
偽造、變造護照、旅券、免許證、特許證及關於品行、能力服務
或其他相類之證書、介紹書，足以生損害於公眾或他人者，處1
年以下有期徒刑、拘役或3 百元以下罰金。
中華民國刑法第218條
（偽造盜用公印或公印文罪）
偽造公印或公印文者，處5 年以下有期徒刑。
盜用公印或公印文足以生損害於公眾或他人者，亦同。
中華民國刑法第339條
（普通詐欺罪）
意圖為自己或第三人不法之所有，以詐術使人將本人或第三人之
物交付者，處5 年以下有期徒刑、拘役或科或併科1 千元以下罰
金。
以前項方法得財產上不法之利益或使第三人得之者，亦同。
前二項之未遂犯罰之。